臺灣高等法院刑事判決　　　　　　　　93年度上易字第1149號
上　訴　人
即　被　告　戊○○原名劉進城
　　　　　　　　　　　樓
選任辯護人　陳守東律師
上列上訴人因侵占案件，不服臺灣臺北地方法院93年度易字第
280號，中華民國93年6月4日第一審判決（起訴案號：臺灣臺北
地方法院檢察署92年度偵字第12987號），提起上訴，本院判決
如下：
    主  文
原判決撤銷。
戊○○共同意圖為自己不法之所有，而侵占自己持有他人之物，
處有期徒刑伍月，如易科罰金，以佰元折算壹日。
    事  實
一、戊○○（原名劉進城，於民國88年10月7 日更名）明知車牌
    號碼T7–4423號自小客車，係長朔產業股份有限公司（設於
    台北市○○路32號2樓之7，下稱長朔公司）負責人乙○○，
    以長朔公司之名義，於民國（下同）88年7月8日，以動產擔
    保交易附條件買賣之方式，向福灣企業股份有限公司（設於
    桃園縣桃園市○○路207 號15樓，下稱福灣公司）所屬經銷
    商中太企業股份有限公司所購買（設於台北市○○區○○路
    1段139號2 樓，下稱中太公司），在長朔公司付清價金之前
    ，上開車輛所有權仍屬於福灣公司所有，長朔公司僅得依約
    占有使用，不得任意處分，詎乙○○因積欠戊○○債務且無
    錢可清償予戊○○，其二人竟基於共同意圖為自己不法所有
    之意思，先由戊○○至台北市○○路三六號一樓之大有當舖
    尋問當舖人員丁○○有關汽車典當之事，得知如何典當後，
    於88年7 月31日由乙○○前往大有當舖辦理相關典當手續，
    嗣再由戊○○在台北縣新莊市○○路將上開汽車交付大有當
    舖人員丁○○及甲○○，將使用中之上開汽車以變易持有為
    所有之意思，予以侵占入己，典當交付予大有當舖，得款新
    台幣（下同）二十三萬元，其中十六萬元由乙○○清償予戊○○。
二、案經臺灣臺北地方法院檢察署檢察官自動檢舉偵查起訴。
    理  由
一、訊據上訴人即被告戊○○固坦承於上開時地將T7–4423號自
    小客車及鑰匙交付大有當舖人員丁○○及甲○○等情不諱，
    惟矢口否認有何侵占犯行，辯稱：典當車子的人是乙○○並
    非伊，伊以前於原審時所述，是因為伊將車輛交付大有當舖
    ，伊以為這樣就是典當云云。經查：
  (一)車號T7–4423號自小客車，係長朔公司負責人乙○○，以長
    朔公司之名義，於民國88年7月8日，以動產擔保交易附條件
    買賣之方式，向福灣公司所屬經銷商中太公司所購買，在長
    朔公司付清價金之前，上開車輛所有權仍屬於福灣公司所有
    ，長朔公司僅得依約占有使用等情，業經乙○○於其為被告
    之原審法院89年度易字第2509號詐欺案件（以下簡稱前案）
    中供述明確，核與被害人福灣公司人員劉世宗於警訊中及潘
    志華於檢察官偵查中所述情形相同（見8275偵查卷9頁、24
    頁），且有附條件買賣契約書一紙在卷可參（見8275偵查卷
    6 頁），又T7–4423號自小客車購買後，由乙○○、戊○○
    等人使用，亦經乙○○供明，核與被告戊○○於前案時供述
    ：「（後來車子有無給你用？）算是一起用，我是載他到我
    客戶那邊談貸款的事情，我要也可以使用」所述相符，參以
    購買T7–4423號自小客車係被告戊○○介紹，依被告戊○○
    於前案中供述：「（被告有無交一輛車子給你？）他是用公
    司名義，叫我幫他代辦一輛車子，不是交車」，「（他為何
    叫你代辦？）因為他公司需要車子，我剛好有認識汽車貸款
    的業務員，我就幫他」（見前案原審卷二，94、95頁），顯
    見被告戊○○對上開T7–4423號自小客車係附條件買賣一節
    至為清楚，且被告戊○○亦持有，使用該車。
  (二)又上開車輛確實於88年7 月31日典當予大有當舖，嗣因流當
    而遭大有當舖處分等情，已經大有當舖人員丁○○於警訊中
    供明（見8275偵查卷7 頁），且有大有當舖之檯帳及台北市
    當舖商業同業公會證明書各一紙在偵查卷可查（見8275偵查
    卷13、14頁），且為被告戊○○及乙○○所是認，故此一事
    實亦堪認定。
  (三)至上開T7–4423號自小客車由何人典當一節，依證人丁○○
    於警訊中所供：「於88年7 月31日T7–4423號自小客車所有
    人乙○○將該自小客車開至本當舖典當新台幣二十三萬元，
    而後卻流當沒有再來贖回.... 」，於檢察官偵查中證人丁○○指稱：「（確定是乙○○典當沒錯？）是，他在我店中
    出入很久了，約二、三個月，他公司在我樓上，現已搬走」
    等語（見8275偵查卷7 、25頁背面），另證人甲○○於本院
    證稱：「（該部車典當你是否在場？）我在場，是一位徐先
    生去典當的，典當金額新台幣二十三萬元，典當手續齊全」
    ，「（陳述典當的經過？）系爭車輛是一位徐先生所典當，
    典當資料是丁○○與徐先生一起寫的」，「（典當當時你是
    大有當舖的助理嗎？）是的，我是丁○○的助理」，「（典
    當當時在場的被告有無去？）他有事先來問車子典當的事項
    ，如何典當，就是在場的被告，但是典當當天被告不在場」
    ，「（徐先生去典當時行照、車鑰匙是否交給當舖？）不是
    ，徐先生將被告的電話交給我主管丁○○，丁○○要我打電
    話告訴被告，我們約在新莊中港路取車，我與丁○○就到新
    莊中港路，被告把車及鑰匙交給我們，我們把車子開回來，
    行照是徐先生來典當的時候就拿到，牽車子是典當後才去牽
    的」，「（你確定車子是被告交付的？）是的」，「（典當
    之前如何典當也是被告去問的？）被告有去問過我主管丁○○，我有看到被告去問」（見本院審判筆錄），由以上二證
    人證述之內容觀之，至大有當舖辦理典當車輛手續之人確是
    乙○○無訛，惟車輛是被告戊○○交付。
  (四)被告乙○○於前案經檢察官起訴以後，於偵查、審判中否認
    犯罪，辯稱：典當車輛是被告戊○○所為云云。而被告戊○○於前案原審法院審理中亦證述是其典當無訛，並於前案原
    審法院91年2 月19日證稱：「（有無將車號T7–4423號自小
    客車典當當舖？）有」，「（為何要將前揭自小客車典當？
    ）乙○○與我有債權債務的關係，他有欠我錢，後來他公司
    倒閉我找不到人，才將車子拿去典當」、「（問：乙○○有
    無親口答應你，將車典當？）沒有，當時找不到他人，他公
    司倒閉。」、「典當當時車子當然是在我手上，是我自己將
    車子牽去當舖典當。（問：乙○○有無跟你共同提議將車子
    典當？）沒有。」、「（問：你為何會在乙○○公司的樓下
    當舖當車？）我是看電話簿，那時要去找他，他樓下剛好有
    當舖，我當時急需用錢，要去找他拿錢。」、「車子開回後
    至典當之前是我使用比較多，乙○○有使用幾天」、「典當
    時我將車子、行照及鑰匙交當舖的人，他們將錢交給我」等
    語在卷（見前案卷二，第112頁至121頁），原審因之認定本
    件典當車輛之人為被告戊○○，並非乙○○，而判決乙○○
    無罪確定。然被告戊○○於前案91年2月19日之前，在91年1
    月4 日原審審理中，被告戊○○亦前往作證，當天其證述：
    「（後來車子如何處理？）當時他還差我一些款項，又他無
    法兌現，算是他提議就將車子賣掉」，「（車子賣了多少錢
    ？）十幾萬，不算賣，算是當舖先質借」，「（何人拿去當
    舖？）他叫我先去當舖問看看，可以先借多少，我才去問當
    舖，我到他公司樓下的當舖去問」，「（提示偵卷第13頁，
    是否當舖記錄？）記錄我不知道」，「（乙○○知道你將這
    輛車拿去當？）知道」（見前案原審卷二，95頁至99頁），
    由被告在91年1月4日在前案原審證述之內容觀之，與證人丁○○所言是乙○○典當車輛，及證人甲○○於本院證述是乙○○典當車輛，但被告戊○○有先來問典當事宜，且是戊○○交車等情相符，由以上可證，被告戊○○於前案原審91年
    1月4日審理時所言之內容始與事實相符，其嗣於91年2月19
    日所言，顯係為迴護乙○○，故被告前述二次作證之內容，
    應以其第一次即91年1月4日在前案原審證述之內容為可採。
  (五)依被告於前案第一次作證所言，及在本案中供述之內容觀之
    ，之所以要典當上開車輛，係因為乙○○積欠被告債務而乙○○未支付，其二人遂謀議以典當車輛之方法取得金錢，再
    由被告先至大有當舖詢問典當之細節與金額，其後由乙○○
    辦理典當手續，被告交付車輛而完成，然上開車輛辦理附條
    件買賣是被告戊○○介紹業務員予乙○○，被告亦自承明知
    該車為附條件買賣（見前案原審卷二，98頁），其竟與乙○○一同謀議典當該車取得金錢，自有犯意之聯絡及行為之分
    擔。
  (六)依前述各節，被告戊○○於前案原審所稱是其一人決定典當
    云云，係欲迴護前案被告乙○○（惟因該次被告戊○○雖為
    證人但未具結，不構成刑法之偽證罪），該次作證之內容尚
    與事實有間，不能遽信，應係其與乙○○二人共同決定典當
    始為真實，證人丁○○於本院經傳喚、拘提無著，惟其於前
    案警訊及偵查中之證言指是乙○○典當一節，為被告戊○○
    同意援用，且前案於刑事訴訟法92年9月1日新制實施之前即
    已判決確定，故證人丁○○上開證言自有證據能力。其他證
    人丙○○、賈建文之證言均與丁○○之證言同，具證據能力
    ，惟本院認與被告前開犯行無直接關連，附此敘明。本案事
    證明確，被告上開犯行堪以認定。
二、核被告所為，係犯刑法第335條第1項之侵占罪。被告戊○○
    就上開犯行與乙○○有犯意聯絡及行為分擔，為共同正犯。
    又被告行為後，刑法第41條已於90年1月4日修正，嗣經總統
    於90年1月10日公布，並自同年1月12日起生效，依現行刑法
    第41條第1 項前段「犯最重本刑為五年以下有期徒刑以下之
    罪，而受六個月以下有期徒刑或拘役之宣告，因身體、教育
    、職業、家庭之關係或其他正當事由，執行顯有困難者，得
    以一元以上三元以下折算一日，易科罰金」之規定，較之修
    正前刑法第41條「犯最重本刑為三年以下有期徒刑以下之刑
    之罪，而受六月以下有期徒刑或拘役之宣告」，始得易科罰
    金之規定，以修正後現行刑法第41條第1 項前段之規定有利
    於被告，被告行為時雖在刑法第41條修正生效前，惟依刑法
    第2條第1項前段規定，仍應適用裁判時即修正後刑法第41條
    第1項前段規定。
三、原審就被告上開犯行論罪科刑，固非無見，惟被告所為上開
    犯行係與乙○○共犯，已如前述，原審認定被告戊○○一人
    犯罪尚有未洽，被告上訴否認犯罪雖無可採，惟原判決既有
    未洽，自應由本院撤銷原判決予以改判。爰審酌被告所圖利
    益、犯罪手段、所生之危害、犯罪後未能坦承犯行之態度等
    一切情狀，量處有期徒刑五月，並諭知易科罰金之折算標準
    如主文所示。
據上論斷，應依刑事訴訟法第369條第1項前段、第364條、第299
條第1項前段，刑法第2條第1項前段、第28條、第335條第1項、
第41條第1項前段，罰金罰鍰提高標準條例第1條前段、第2條，
判決如主文。
本案經檢察官周誠南到庭執行職務。
中　　華　　民　　國　　94　　年　　2 　　月　　23　　日
　　　　　　　　　刑事第七庭審判長法　官  林明俊
　　　　　　　　　　　　　　  　  法　官  蘇素娥
　　　　　　　　　　　　　　　　  法　官  周占春
以上正本證明與原本無異。
不得上訴。
                                  書記官  葉金發
中　　華　　民　　國　　94　　年　　2 　　月　　23　　日
附錄：本案論罪科刑法條全文
刑法335
 (普通侵占罪)
意圖為自己或第 3 人不法之所有，而侵占自己持有他人之物者，
處五年以
下有期徒刑、拘役或科或併科 1000 元以下罰金。
前項之未遂犯罰之。
